最高法院刑事判決　　　　　　九十六年度台上字第三二四三號
上　訴　人　乙○○
　　　　　　甲○○
上列上訴人等因殺人未遂等罪案件，不服台灣高等法院台南分院
中華民國九十六年二月十三日第二審判決（九十五年度上訴字第
六九八號，起訴案號：台灣台南地方法院檢察署九十四年度偵字
第九０六五號），提起上訴，本院判決如下：
    主  文
上訴駁回。
    理  由
一、上訴人乙○○部分：
(一)、殺人未遂部分：
按刑事訴訟法第三百七十七條規定，上訴於第三審法院，非以判
決違背法令為理由，不得為之。是提起第三審上訴，應以原判決
違背法令為理由，係屬法定要件。如果上訴理由狀並未依據卷內
訴訟資料，具體指摘原判決不適用何種法則或如何適用不當，或
所指摘原判決違法情事，顯與法律規定得為第三審上訴理由之違
法情形，不相適合時，均應認其上訴為違背法律上之程式，予以
駁回。本件上訴人乙○○關於殺人未遂部分上訴意旨略稱：(一)、
共同被告汶易於檢察官偵查及事實審法院審理中，就案發時是
否由乙○○開槍等相關情節，前後供述不一。且依汶易所供述
之內容，其顯有誤認之可能。乃原判決就汶易有利乙○○供述
部分，未說明其何以不能為有利乙○○論斷之理由，而採汶易
不利乙○○供述部分，為認定乙○○有殺人未遂犯行之主要依據
，於法有違。(二)、證人陳志遠於警詢、檢察官偵查、第一審審理
中，就何人朝葉大偉所駕駛之車輛開槍一節，先後供述不一。又
檢察官於偵訊陳志遠時已先向其告稱：「乙○○說槍是你開的，
你有何意見」等情，則陳志遠當時應無不供出開槍者係乙○○，
而仍將開槍責任推諉於黃郁仁之理。且陳志遠、乙○○經另案送
測謊結果，亦認陳志遠供稱：案發時槍不是伊開的等情，研判有
說謊；乙○○供稱：案發時槍不是伊開的等情，研判無說謊，足
見陳志遠不利乙○○供述各情並非實在，乙○○確未朝葉大偉所
駕駛之車輛開槍。乃原判決就有利乙○○之測謊鑑定等，未說明
其何以不能為有利乙○○論斷之理由，遽予認定乙○○有原判決
事實欄所載之殺人未遂犯行，於法有違等語。
惟查原判決認定乙○○有原判決事實欄所載之共同殺人未遂（累
犯）犯行，係以訊據乙○○坦承確有攜帶如原判決事實欄所載槍
彈（下稱系爭槍彈）前往現場談判等情是實，乙○○雖否認有何
殺人未遂犯行，辯稱：當時應係右後座之陳志遠開槍，伊並未開
槍等語。然查依乙○○、甲○○、汶易、陳志遠等人，分別於
第一審審理中相關供述各情，參酌蔡明翰、洪志平、曾志偉、葉
大偉等人，分別於警詢中相關供述各情，堪認案發時係由汶易
駕車搭載黃郁仁（坐於副駕駛座）、乙○○（坐於左後座）、陳
志遠（坐於右後座），追逐葉大偉所駕駛之車輛。汶易於警詢
中供述：甲○○當時坐在伊車內等情，與調查所得之事證不符，
不足採信。又葉大偉已指述其所駕駛之車輛如何遭槍擊，及槍是
由追逐之車輛右後方伸出等情甚詳；被害人李忠坤確遭槍擊而頭
部中彈，受有頭部外傷合併顱內出血之傷勢，經送醫急救倖免於
死等情，業據李忠坤指訴明確，並有奇美醫院柳營分院診斷證明
書在卷可證。參酌台南縣警察局刑警隊鑑識組現場勘查採證報告
中所附照片及卷載彈道重建結果，堪認持槍者確係自追逐車輛之
右後車窗伸出槍枝，朝葉大偉所駕駛車輛之左後方及後方射擊，
其中一發子彈並擊中李忠坤之頭部。另汶易於檢察官偵查中先
後證稱：是乙○○開槍的，伊從後視鏡知道是乙○○開的槍；陳
志遠於第一審審理中亦證稱：是乙○○拿槍朝對方的車子開槍，
……乙○○是從伊這邊之窗戶朝對方開槍，乙○○當時是緊靠著
伊坐，伸右手越過伊之身體，手伸出窗外朝對方開槍等情甚詳。
參酌系爭槍彈係乙○○以新台幣（下同）數萬元之代價購入，並
自民國九十一年間起即長期持有，且係乙○○於案發當日應邀刻
意攜往，又汶易並證稱：看槍之後，伊有看到乙○○把槍收到
他的包包，包包放在座位腳踏板上等情，衡情乙○○顯無將系爭
槍彈交由陳志遠保管，而由陳志遠持以射擊葉大偉所駕駛車輛之
理。另參酌汶易證稱：伊認識乙○○，案發前不認識陳志遠；
陳志遠證稱：伊在案發前伊只認識乙○○，是在離案發前幾個月
結識，當天是乙○○邀伊前往等情，堪認汶易、甲○○等人與
陳志遠間並無何交情，陳志遠係因與乙○○間之交情，而受乙○
○之邀前往現場。又本件肇因於汶易、甲○○之債務糾紛，衡
情陳志遠應無為彼等出頭而有殺人之動機。而乙○○與汶易、
甲○○係屬舊識，案發前彼等共同商妥由乙○○攜帶系爭槍彈前
來，並由乙○○保管系爭槍彈，堪認案發時係由乙○○持槍射擊
葉大偉所駕駛之車輛。汶易、甲○○雖於警詢之初供承：係由
甲○○駕駛車輛，汶易開槍射擊等情，然彼等已供明原欲由彼
等扛下相關責任，彼等因而為不實之供述等情甚詳，汶易、甲
○○上開供述各情並非實在，並不能為有利於乙○○之論斷。
汶易雖另於原審供稱：伊不清楚何人開槍等情，核與其於檢察官
偵查中供述各節不符，顯屬事後避重就輕之詞，並無足取。另測
謊鑑定形式上縱已符合測謊基本要件，亦不得採為有罪判決之唯
一證據，僅能供為審判上之參酌。且其證明力如何，法院仍有自
由判斷之職權。陳志遠於另案經送測謊鑑定，雖認為其有說謊之
反應，然斟酌本件犯罪事實已臻明確，上開鑑定報告並不能為有
利於乙○○之論斷等情，予以綜合判斷。因而撤銷第一審判決，
就上開部分改判論處乙○○共同殺人未遂（累犯）罪刑，已於判
決內說明其所憑之證據及其認定之理由，從形式上觀察，並無違
背法令之情形。按供述證據前後，雖稍有參差或互相矛盾，事實
審法院非不可本於經驗法則斟酌其他證據作合理之比較定其取捨
，從而供述證據之一部認為真實者予以採取，亦非證據法則所不
許。又證據之取捨與證據之證明力如何，均屬事實審法院得自由
裁量、判斷之職權；苟其此項裁量、判斷，並不悖乎通常一般之
人日常生活經驗之定則或論理法則，又於判決內論其何以作此
判斷之心證理由者，即不得任意指摘其為違法，而據為提起第三
審上訴之合法理由。原判決綜合上述各項證據資料，認定乙○○
確有前揭犯行，說明汶易有利乙○○相關供述各情，及陳志遠
相關測謊鑑定等，均不能為有利乙○○之論斷等情，乃其採證認
事調查職權之合法行使，且無上訴意旨所指理由不備之情形，不
容任意指為違法。乙○○徒憑己意或就原判決已有說明之事項，
或就原審判斷證據證明力之合法職權行使，漫指其違法，重為單
純事實上之爭執，難謂係適法上訴第三審之理由，其此部分上訴
違背法律上之程式，應予駁回。
(二)、未經許可，持有可發射子彈具有殺傷力之改造手槍部分：
(1)、本件乙○○未聲明為一部上訴，依刑事訴訟法第三百四十八
條第一項規定視為全部上訴，合先敘明。
(2)、查第三審上訴書狀，應述上訴之理由，其未述者，得於
提起上訴後十日內補提理由書狀於原審法院，已逾上述期間，而
於第三審法院未判決前仍未提出上訴理由書狀者，第三審法院應
以判決駁回之，刑事訴訟法第三百八十二條第一項、第三百九十
五條後段規定甚明。本件乙○○經原判決論處未經許可，持有可
發射子彈具有殺傷力之改造手槍（累犯）罪刑後，不服原判決，
於九十六年三月五日具狀提起上訴，並未述理由，而其另提出
之上訴理由狀中，亦僅對原判決論處其殺人未遂罪刑部分為爭辯
，迄今逾期已久，於本院未判決前仍未就其未經許可，持有可發
射子彈具有殺傷力之改造手槍部分提出上訴理由，依上開規定，
其此部分上訴自非合法，應予駁回。
二、上訴人甲○○部分：
按刑事訴訟法第三百七十七條規定，上訴於第三審法院，非以判
決違背法令為理由，不得為之。是提起第三審上訴，應以原判決
違背法令為理由，係屬法定要件。如果上訴理由狀並未依據卷內
訴訟資料，具體指摘原判決不適用何種法則或如何適用不當，或
所指摘原判決違法情事，顯與法律規定得為第三審上訴理由之違
法情形，不相適合時，均應認其上訴為違背法律上之程式，予以
駁回。本件上訴人甲○○上訴意旨略稱：(一)、依原判決事實欄所
為之認定記載，甲○○與汶易、乙○○、陳志遠四人，共同持
有系爭槍彈之犯行，係在國道一號高速公路至洪正堂台南縣下營
鄉住處途中；原判決並就檢察官指甲○○涉犯殺人未遂部分，論
斷說明不能證明甲○○有該部分之犯行，而就該部分不另為無罪
之諭知。然檢察官於起訴書中係指甲○○涉犯刑法第二百七十一
條第二項、第一項之殺人未遂罪嫌，並未指稱甲○○涉犯未經許
可持有系爭槍彈罪嫌，即原判決事實欄認定記載甲○○與汶易
、乙○○、陳志遠四人，在國道一號高速公路至洪正堂台南縣下
營鄉住處途中，共同持有系爭槍彈部分，並未經檢察官起訴。且
原判決事實欄關於甲○○部分所為之認定，與檢察官於起訴書犯
罪事實欄之記載，亦不盡相同。乃原判決就甲○○殺人未遂部分
說明不另為無罪之諭知，復就未經檢察官起訴即持有系爭槍彈部
分予以判決，有未受請求之事項予以判決之違法。(二)、依汶易
、甲○○所供述之內容，甲○○就乙○○攜帶系爭槍彈之事實，
顯係被動答稱：「好，隨便你」；又甲○○未經許可持有系爭槍
彈之行為態樣僅屬「觀看」等；另甲○○未經許可持有系爭槍彈
亦僅係在「國道一號至洪正堂住處途中」。則甲○○所為核與持
有之要件不合，乃原審未詳細斟酌上情而為不利甲○○之認定，
於法有違。(三)、第一審論斷不能證明甲○○有殺人未遂之犯行，
而檢察官及甲○○就該部分均未提起第二審上訴，則第一審論斷
不能證明甲○○有殺人未遂犯行部分已經確定。乃原判決就上開
未經上訴部分，於理由欄說明不另為無罪之諭知，復就甲○○被
訴未經許可持有系爭槍彈部分，未對甲○○諭知不受理之判決，
於法有違等語。
惟查原判決認定甲○○有原判決事實欄所載之共同未經許可持有
系爭槍彈犯行，係以訊據甲○○供承：因遭葉大偉催討債務，而
於赴約前同意乙○○攜帶槍彈前往談判，於車上看見乙○○取出
槍彈等情是實，其雖否認有何共同未經許可持有系爭槍彈之犯行
，辯稱：要乙○○帶槍係為防身，伊並無共同持有系爭槍彈之犯
意云云。然查依汶易、甲○○、葉大偉所分別供述之內容及相
關之借據等，堪認甲○○、汶易曾以高利向葉大偉各借款四萬
元，未如期償還，葉大偉曾偕人毆打甲○○並限期還款，甲○○
因而與葉大偉約定於案發當日還款。甲○○於檢察官偵查中供承
：伊於案發前一個星期，有打電話給乙○○說要解決債務的事情
，伊知道乙○○於九十四年六月七日當天有帶槍，因乙○○在電
話中就已經跟伊說過，伊當時在電話中跟乙○○說伊被打，問乙
○○要怎麼辦，乙○○說要帶人及帶槍；於第一審審理中供承：
伊赴約時就知道乙○○有帶槍，……乙○○打電話問伊要不要帶
槍，伊心想為了防身，就說好，……．伊有看到槍等情，核與
汶易、乙○○所分別供述之情節相符。參酌自九十四年六月一日
起至同年月七日案發之時止，彼等三人所分別使用之行動電話間
，確互有發話及受話之紀錄，有相關通聯紀錄附卷可稽。堪認彼
等三人於案發前，確曾以行動電話相互聯繫，討論甲○○遭葉大
偉毆打催討債務，及共同攜帶系爭槍彈前往赴約談判等情，彼等
三人就上情確有共識。另參酌汶易、甲○○、乙○○、證人蔡
明翰、洪志平、曾志偉等人相關供述各情，堪認九十四年六月七
日晚上，汶易駕車搭載甲○○至國道一號高速公路新市○○道
，接載乙○○、陳志遠上車，彼等四人同車前往洪正堂在台南縣
下營鄉住處之途中，甲○○、汶易、陳志遠等人確曾在車上，
共同觀看把玩由乙○○攜至之系爭槍彈。參酌甲○○、汶易、
乙○○三人，事先已商妥攜帶系爭槍彈前往現場談判，彼等就持
有系爭槍彈顯互有犯意聯絡；甲○○、汶易、陳志遠等人看見
系爭槍彈後，不僅無人出面表示反對，甲○○、陳志遠甚且觀看
把玩系爭槍彈；彼等四人在洪正堂台南縣下營鄉住處，並商議如
何與葉大偉談判還款，及如槍擊致人受傷時如何處理等情節。堪
認甲○○、汶易、乙○○、陳志遠四人，就未經許可持有系爭
槍彈之犯行，彼此間互有犯意聯絡及行為分擔。甲○○否認辯解
各情，係屬事後卸責之詞，不足採信等情，予以綜合判斷。因而
撤銷第一審判決，改判依想像競合犯從一重論處甲○○共同未經
許可，持有可發射子彈具有殺傷力之改造手槍罪刑，已於判決內
說明其所憑之證據及其認定之理由，從形式上觀察，並無違背法
令之情形。按供述證據前後，雖稍有參差或互相矛盾，事實審法
院非不可本於經驗法則斟酌其他證據作合理之比較定其取捨，從
而供述證據之一部認為真實者予以採取，亦非證據法則所不許。
又證據之取捨與證據之證明力如何，均屬事實審法院得自由裁量
、判斷之職權；苟其此項裁量、判斷，並不悖乎通常一般之人日
常生活經驗之定則或論理法則，又於判決內論其何以作此判斷
之心證理由者，即不得任意指摘其為違法，而據為提起第三審上
訴之合法理由。原判決綜合上述各項證據資料，認定甲○○確有
前揭犯行等情，乃其採證認事調查職權之合法行使，且無上訴意
旨所指理由不備之情形，不容任意指為違法。按犯罪已否起訴，
係以檢察官起訴書所記載犯罪事實之範圍為斷，被告所犯法條之
記載，並非起訴之絕對必要條件。苟起訴書所記載之犯罪事實與
其他犯罪不致相混，足以表明其起訴之範圍者，縱所為記載未臻
詳細或有誤認，尚不得因此即認犯罪未經起訴。本件檢察官於起
訴書證據並所犯法條欄雖就甲○○部分，漏未援引槍砲彈藥刀械
管制條例相關條文，然其於犯罪事實欄已記載：甲○○前因積欠
葉大偉債務，遭葉大偉夥同不詳姓名男子毆打，心生不滿，與
汶易共同基於殺人之犯意聯絡，要求與彼等具有殺人犯意聯絡之
乙○○攜帶槍彈及召集人手欲加報復，嗣甲○○……與汶易於
九十四年六月七日下午七、八時許，駕駛自小客車至國道一號高
速公路新市○○道下，搭載攜帶系爭槍彈之乙○○及陳志遠，於
同日下午九時許，抵台南縣下營鄉洪正堂住處等情，原審因而據
以說明：檢察官於起訴書犯罪事實欄中，業已記載甲○○、汶
易要求乙○○攜帶系爭槍彈共同前往赴約，且彼等間互有犯意聯
絡等事實，堪認檢察官就甲○○持有系爭槍彈部分亦已起訴，雖
其於證據並所犯法條欄漏未記載相關條文，然此部分業經第一審
於審理中更正並踐行罪名告知程序……（原判決理由欄丙、捌）
等情，而認甲○○未經許可而持有系爭槍彈部分業經起訴，並於
原判決事實欄為如上訴意旨(一)之認定記載等情，並非無據，不得
任意指原判決有未受請求之事項予以判決之違法。另按諸檢察官
於起訴書犯罪事實欄所為之記載，係認甲○○未經許可持有系爭
槍彈與涉犯之殺人未遂犯行間，具有牽連犯裁判上一罪之關係，
第一審就甲○○未經許可持有系爭槍彈部分，為有罪之判決，就
殺人未遂犯罪不能證明部分，基於審判不可分原則，僅於判決理
由中說明，而不另於主文為無罪之諭知。則縱檢察官未聲明不服
，僅甲○○為其利益上訴，然原審依刑事訴訟法第三百四十八條
第二項：對於判決之一部上訴者，其有關係之部分，視為亦已上
訴之規定，而就甲○○全部起訴事實予以審理，並無違誤。上訴
意旨(三)指摘各情，顯屬誤會。甲○○徒憑己意或就原判決已有說
明之事項，或就原審判斷證據證明力之合法職權行使，漫指其違
法，重為單純事實上之爭執，難謂係適法上訴第三審之理由，其
上訴違背法律上之程式，應予駁回。
據上論結，應依刑事訴訟法第三百九十五條，判決如主文。
中　　華　　民　　國　九十六　年　　六　　月　二十一　日
                      最高法院刑事第一庭
                          審判長法官  董　明　霈
                                法官  林　茂　雄
                                法官  張　祺　祥
                                法官  呂　永　福
                                法官  陳　世　雄
      本件正本證明與原本無異
                                      書  記  官
中　　華　　民　　國　九十六　年　　六　　月　二十九　日
                                                      Ｋ
